臺灣高等法院刑事判決　　　　　　　　　　九十二年度重交上更(三)字第一四五號
　　上　訴　人　丙○○
　　即自訴　人
　　代　理　人　路春鴻　律師
　　被　　　告　甲○○
　　選任辯護人　陳超凡　律師
　　　　　　　　黃秀蘭　律師
　　被　　　告　乙○○
右上訴人因被告等業務過失致死案件，不服臺灣新竹地方法院，八十五年度交自字第
九號，中華民國八十五年十二月十三日第一審判決（移送併辦案號：臺灣新竹地方法
院檢察署八十五年度偵字第六八五０號）提起上訴，經判決後，由最高法院第三次發
回更審，本院判決如左：
    主  文
原判決撤銷。
甲○○、乙○○因過失致人於死，甲○○處有期徒刑肆月、乙○○處有期徒刑陸月，
如易科罰金，均以佰元折算壹日。
    事  實
一、乙○○於民國（下同）八十一年間購得自日本進口之ＫＡＴＯ牌一九八０年舊輪
    胎式大型工程吊車（重三七七二二０公斤，以下稱大型吊車），該車之進口報單
    載明：「不得申領行車執照在公路上行駛」，且依監理法規，認定屬輪胎式動力
    機械，需有監理機關之臨時通行證，始得在規定時間與路線行駛於慢車道或靠路
    邊行駛，行駛公路若與臨時通行證記載不符，則以無通行證論，該大型吊車雖於
    八十四年五月十五日經公路局新竹區監理所發予臨時通行證，然限制事項為：「
    自桃園經台十五線至新竹，經台一線至台北，禁行高速公路，限行時間則為每日
    九時至十七時，十九時至二十四時再至次日七時。限行速度時速四十公里。自八
    十四年五月十五日至八十四年八月十四日」，乙○○為該大型吊車車主，知悉該
    車應向監理機關申請臨時通行證，始得行駛公路，甲○○係為吊車板金之人，於
    八十四年四月間與乙○○接洽，雙方談妥由甲○○為乙○○上開之吊車為板金，
    八十五年五月間，乙○○應注意該大型吊車在道路上之移動須有臨時通行證始可
    行駛，且應注意其上開申請之臨時通行證是否已過期，以維其吊車在規定路線、
    時間以及行駛速度之交通秩序及保護參與交通者之個人安全，而依其情事又無不
    能注意之情形，竟疏未注意其上開之臨時通行證是否已過期，又未向主管機關新
    申請臨時通行證，乙○○仍將車交由甲○○雇請曾瑞呈，由甲○○與曾瑞呈（均
    具備大貨車駕照）二人自桃園乙○○處將該大型吊車開至豐原甲○○處板金，八
    十五年六月初，板金完成，乙○○未盡上開之注意義務，疏未申請臨時通行證交
    付甲○○以便依規定通行吊車以維交通秩序及保護參與交通者之個人安全，即委
    託甲○○找人將其吊車駛回其桃園之處所，甲○○受託後竟未注意詢問乙○○該
    吊車之通行有何限制或需否臨時之通行證，以維持吊車通行時之交通秩序及保護
    參與交通者之個人安全，而依其情事並無不能注意之情事，竟疏未注意及之，即
    請陳建霖 (已另案判處罪刑確定) 駕駛該吊車至乙○○在桃園之處所，致陳建霖
    於八十五年六月十三日上午，駕駛非屬汽車範圍之上揭動力機械大型吊車，自台
    中縣豐原市出發，欲前往桃園縣觀音鄉交車予乙○○，同日上午八時十分許，陳
    建霖駕駛該大型吊車沿苗栗縣苗栗市○○○○道，由銅鑼鄉往後龍鎮方向行駛，
    因無臨時之通行證，致未依規定之路線、時間以及行駛速度之交通秩序及保護參
    與交通者之個人安全，於途經苗栗市○○○○道與信義街交岔路口台六線與台十
    三線下坡路段，應注意該大型吊車最高時速不得超過四十公里，否則易導致煞車
    失靈，而依當時情形，亦無不能注意之情事，竟以六十公里之時速超速行駛，嗣
    行經前揭交岔路口遇紅燈時，因超速行駛與煞車遲鈍，自後追撞當時同向在前停
    車等候綠燈而由丙○○駕駛附載其妻黃淑珍之ＪＯ─四八０五號牌自小客車，致
    該自小客車被推撞至對向車道在中山路、信義街交岔路口旁鄭保宗所擺設之檳榔
    攤，使丙○○、黃淑珍夫婦人車被擠壓於大型吊車之下，黃淑珍受有顱腦損傷，
    當場死亡；丙○○則受有右脛骨開放性骨折、左手臂深部撕裂傷十公分乘三公分
    、多處肌腱斷裂、右眼瞼全層撕裂傷二公分（此部分未自訴─見九十一年度交上
    更二字第三號卷第二十六頁）；鄭保宗則受有右側踝部撕裂傷皮膚軟組織壞死、
    四肢多處擦傷（鄭保宗部分業經撤回告訴）。
二、案經自訴人丙○○於原審提起自訴。
    理  由
一、訊據被告甲○○固坦承受乙○○委託板金其吊車與雇陳建霖駕駛該大型吊車至桃
    園，惟否認有何過失致死犯行，被告甲○○辯稱肇事車是動力機械，通行證需車
    主申請，在肇事前我不知道這種車要通行證云云，被告乙○○則未到庭陳述，查
    前揭事實業據自訴人丙○○指訴綦詳，證人陳建霖對於右揭時地，未向被告許明
    進要通行證，因過失駕車追撞自訴人丙○○之自小客車致黃淑珍死亡之事實，業
    於本院八十五年度上訴字第二二八號過失致死案件之偵查、原審與本院審理時坦
    承，有該案之卷宗可稽，復有道路交通事故調查報告表（一）（二）各乙紙及照
    片附卷可證，且被害人黃淑珍係因本件車禍顱腦損傷死亡，亦經檢察官督同法醫
    師相驗明確，製有相驗屍體證明書、驗斷書、勘驗筆錄等在卷可憑。按非屬汽車
    範圍必須行駛於道路之動力機械，應比照第八十條之規定向公路監理機關申請核
    發臨時通行證，憑證行駛，被告行為時之道路交通安全規則第八十三條第一項前
    段定有明文，查前開大吊車為被告乙○○於八十一年間，購得自日本進口之ＫＡ
    ＴＯ牌一九八０年舊輪胎式大型吊車，該車之進口報單已載明：「不得申領行車
    執照在公路上行駛」，有該進口報單可稽（相驗卷第十五頁），且依監理法規，
    認定屬輪胎式動力機械，需有監理機關之臨時通行證，始得在規定時間與路線行
    駛於慢車道或靠路邊行駛，行駛公路若與臨時通行證記載不符，則以無通行證論
    ，該大型吊車雖於八十四年五月十五日經公路局新竹區監理所發予臨時通行證，
    然限制事項為：「自桃園經台十五線至新竹，經台一線至台北，禁行高速公路，
    限行時間則為每日九時至十七時，十九時至二十四時再至次日七時，限行速度時
    速四十公里，自八十四年五月十五日至八十四年八月十四日」，有該大型吊車臨
    時通行證可憑（見八十五年度交自字第九號卷第十八頁），按以上限制既排除得
    行駛於高速公路及上下班之尖峰時段，足見該車在行駛前所申請許可之臨時通行
    證與交通安全有直接關係，蓋該大型吊車之結構、車身及駕駛座位置均與一般車
    輛有異，故臨時通行證之申請許可，非僅為一般行政登記、監督所可比擬。再前
    揭之大型吊車係指「道路交通管理處罰條例」第三十二條及「道路交通安全規則
    」第八十三條規定所稱之非屬汽車範為之動力機械。為專供工程施工使用之動力
    機械。非屬汽車範圍，依「道路交通安全規則」之相關規定，不需辦理登檢領照
    （行車執照），惟倘前往或移往工地須要行經道路，應依規定向公路監理機關申
    請臨時通行證，憑證依規定行駛。「該項臨時通行證係為道路交通安全，核定行
    駛路線及時段之通行憑證」，「該項臨時通行證係公路監理機關對於動力機械行
    使道路，所為之通行許可憑證」，「該項臨時通行證係公路監理機關為道路交通
    安全，核可動力機械行駛道路之通行憑證」，此有交通部八十八年六月十四日交
    路八十八字第０三一一八五號函在卷可查（見八十八年度交上更一字第一一號卷
    第九六頁至第九十七頁），足見前開之臨時通行證確係為「道路交通安全」，應
    依其核定之行駛路線及時段行駛，而被告乙○○為該大型吊車車主，曾為該車申
    請臨時通行證，其於八十五年六月初，交給被告甲○○板金之吊車已板金完成，
    其無空前往開回桃園而託被告甲○○找人來開等，業經被告甲○○陳述明確，並
    經證人許楊素姬證明屬實，此際被告乙○○應注意該大型吊車在道路上之移動須
    有臨時通行證始可行駛，且應注意其上開申請之臨時通行證是否已過期，以維其
    吊車在規定路線、時間以及行駛速度之交通秩序及保護參與交通者之個人安全，
    而依其情事又無不能注意之情形，竟疏未注意其上開之臨時通行證已過期，又疏
    未向主管機關新申請臨時通行證交付被告甲○○以便依規定通行吊車以維交通秩
    序及保護參與交通者之個人安全，即委託被告甲○○找人將其吊車駛回其桃園之
    處所，致被告甲○○找陳建霖於八十五年六月十三日上午，駕駛非屬汽車範圍之
    上揭動力機械大型吊車，自台中縣豐原市出發，欲前往桃園縣觀音鄉交車予被告
    乙○○，同日上午八時十分許，陳建霖駕駛該大型吊車沿苗栗縣苗栗市○○○○
    道，由銅鑼鄉往後龍鎮方向行駛，因無臨時之通行證，致未能依規定之路線、時
    間以及行駛速度之交通秩序及保護參與交通者之個人安全，於途經苗栗市○○○○道與信義街交岔路口台六線與台十三線下坡路段，發生本件之車禍，使黃淑珍
    受有顱腦損傷，當場死亡，足見被告乙○○未注意遵守上揭交通法令之規定，其
    就本件事故之發生有過失甚為明確，又被告甲○○就前開吊車於板金完成後，受
    被告乙○○之託找人駕駛前開吊車至被告乙○○之桃園處所，業據其自承在卷，
    並經證人許楊素姬證明屬實，其既為該吊車板金，於板金完成時，要被告乙○○
    開回，因被告乙○○無空而受託找人時，自應注意該吊車之特殊性，於受託找人
    駕駛時，即應注意詢問被告乙○○該吊車之通行有何限制或需否臨時之通行證，
    以維持吊車通行時之交通秩序及保護參與交通者之個人安全，而依其情事並無不
    能注意之情事，竟疏未注意及之，未為詢問或未注意其特殊性，即請陳建霖駕駛
    該吊車至乙○○在桃園之處所，致陳建霖於前揭時地駕駛通行前揭吊車時，因無
    臨時之通行證，致未依規定之路線、時間以及行駛速度之交通秩序及保護參與交
    通者之個人安全，於途經苗栗市○○○○道與信義街交岔路口台六線與台十三線
    下坡路段，發生本件之車禍，使黃淑珍受有顱腦損傷，當場死亡，其就本件事故
    之發生有過失甚為明確，且被害人黃淑珍因本件之車禍受有顱腦損傷而當場死亡
    ，有相驗屍體證明書、驗斷書、勘驗筆錄等在卷可憑，被告二人之過失與被害人
    之死亡即有因果關係，又非屬汽車範圍而行駛於道路上之動力機械，未請領臨時
    通行證隨車攜帶，而其駕駛人未具有小型車以上之駕駛執照者，處所有人或駕駛
    人二百元以上六百元以下罰鍰，並禁止其行駛，道路交通管理處罰條例第三十二
    條定有明文，再非屬汽車範圍必須行駛於道路之動力機械，應比照第八十條之規
    定向公路監理機關申請核發臨時通行證，憑證行駛。但顯有損壞道路、橋樑之虞
    者，不得核發臨時通行證，並禁止其行駛。前項動力機械行駛於道路時，其駕駛
    人必須領有小型車以上之駕駛執照，被告行為時之道路交通安全規則第八十三條
    亦定有明文，本件之吊車非屬汽車範為之動力機械，此有交通部八十八年六月十
    四日交路八十八字第０三一一八五號函在卷可查，其行駛於道路時，其駕駛人必
    須領有小型車以上之駕駛執照，亦有交通部公路總局九十三年二月二日路監交字
    第○九三○○○三一六五號函在卷可憑，查本件之駕駛陳建霖領有小型車駕駛執
    照，有道路交通事故調查報告表所載可查，其駕駛本件之吊車已合交通法令之規
    定，且陳建霖係受有移動式起重機操作人員訓練班訓練期滿成績合格之結業證書
    （見八十五年度交訴字第二二八號卷第三十三頁），亦符合危險性機械及設備安
    全檢查規則第三條、勞工安全衛生法第十五條、勞工安全衛生教育訓練規則第九
    條之規定，是自訴人認此部陳建霖駕駛前揭吊車具備之資格不合規定，尚有誤會
    ，其認被告二人就此部分之選任有過失，尚無可採，又證人許進源於警訊中亦證
    稱：「這種車無法一次煞住，需連續踩煞車，所以限速四十公里，經我看煞車線
    太長是因速度快且緊張踩著煞車不放，以致發生車禍」（見臺灣新竹地方法院檢
    察署八十五年度相字第六八四號卷第三十一頁背面），其於原審復證稱：「最快
    車速只能四、五十公里，否則會煞不住，依判斷當時車速在五十至七十公里，正
    確駕駛方法不能快」（見原審八十五年度交訴字第十二頁背面），而陳建霖自承
    當時車速六十公里，顯係因超速行駛，始致煞車失靈，雖證人許進源曾稱：「（
    警方請你檢查陳建霖所駕大吊車，你檢測情形如何？）該大吊車經我檢測，離合
    器總泵腳踏板失效，我懷疑它在沒發生車禍前即有漏油，煞車沒失靈，但性能有
    點遲鈍，這種車一般只能在海邊作業，安全時速在四十公里左右，如超過六十公
    里，就煞不住」、「離合器壞掉也無法換檔」（相驗卷第三一頁），惟證人許進
    源所述懷疑在沒發生車禍前即有漏油、離合器壞掉也無法換檔等，並無積極之事
    證足以證明其與事實相符，且此係在本件發生車禍撞損後所為之檢測，尚難認其
    車禍發生前即有此事實，況陳建霖由台中縣豐原市出發，已駕駛至苗栗市，足見
    其並無離合器壞掉無法換檔之情事，是自訴人認被告二人亦有此部分未注意之疏
    失，亦無可採，證人許進源此部分之所述，尚難為被告二人不利之認定，至證人
    陳建霖雖稱：「不認識被告乙○○，由甲○○交代在那交車」等語（原審二二八
    號卷第二二頁、第三十頁），然其既為被告乙○○委被告甲○○雇用之人，二人
    自不認識，且此與被告乙○○前開應注意之義務無涉，亦不足為被告乙○○有利
    之認定，被告甲○○前揭之所辯，無非卸責之詞，不足採信，本件事證明確，被
    告二人之犯行均堪認定。
二、核被告二人之所為，各係犯刑法第二百七十六條第一項之過失致死罪，又被告乙○○因無空前去開回吊車，一時託請被告甲○○找人將吊車駛回，被告甲○○亦
    屬一時受託代僱陳建霖駕駛，均難認被告二人分別一時之託請或受託之行為為其
    業務上之行為（陳建霖部分亦經以普通過失致死判決確定），是自訴人認被告二
    人為業務過失致死，尚有未合，又被告二人行為後，刑法第四十一條之規定，業
    經於九十年一月四日修正，並經總統於九十年一月十日公布，依法於九十年一月
    十二日生效，而修正後之刑法第四十一條第一項之規定「犯最重本刑為五年以下
    有期徒刑以下之刑之罪，而受六個月以下有期徒刑之宣告，因身體、教育、職業
    、家庭之關係或其他正當事由，執行顯有困難者，得以一元以上三元（業據罰金
    罰鍰提高標準條例第二條前段規定，就其原定數額提高為一百倍折算一日）以下
    折算一日，易科罰金，但確因不執行所宣告之刑，難收矯正之效，或難以維持法
    秩序者，不在此限」，此項規定對於被告並無不利，依刑法第二條第一項前段之
    規定，適用裁判時之新法。
三、原審就本件之大型吊車在道路上之移動須有臨時通行證始可行駛，以維其吊車在
    規定路線、時間以及行駛速度之交通秩序及保護參與交通者之個人安全未予審酌
    ，遽採被告之辯解，而為被告二人無罪之諭知，自難謂洽，自訴人上訴意旨指摘
    原判決諭知無罪為不當，非無理由，自應將原判決撤銷改判。爰審酌被告二人之
    智識程度、過失情節、所生危害、尚未與被害人達成和解，犯罪後之態度等一切
    情狀，分別量處如主文所示之刑，並均諭知易科罰金之折算標準。
四、被告乙○○經合法傳喚，無正當理由不到庭，爰不待其陳述逕行判決。
據上論斷，應依刑事訴訟法第三百六十九條第一項前段、第三百七十一條、第三百六
十四條、第二百九十九條第一項前段、第三百四十三條、刑法第二百七十六條第一項
、第四十一條第一項、第二條第一項前段，罰金罰鍰提高標準條例第一條前段、第二
條判決如主文。
中      華      民      國    九十三    年      五        月    十八    日
                              臺灣高等法院交通法庭
                                  審判長法  官  陳　正　雄
                                        法  官  許　錦　印
                                        法  官  許　宗　和
右正本證明與原本無異。
自訴人如不服本判決，應於收受送達後十日內向本院提出上訴書狀，其未敘述上訴之
理由者並得於提起上訴後十日內向本院補提理由書（均須按他造當事人之人數附繕本
）。
                                        書記官  廖　艷　莉
中      華      民      國    九十三    年      五        月   三十一   日
附錄：本案論罪科刑法條全文
中華民國刑法第二百七十六條
因過失致人於死者，處二年以下有期徒刑、拘役或二千元以下罰金。
從事業務之人，因業務上之過失犯前項之罪者，處五年以下有期徒刑或拘
役，得併科三千元以下罰金。
